【裁判字號】    99,聲,35
【裁判日期】    990121
【裁判案由】    聲明異議
【裁判全文】
臺灣花蓮地方法院刑事裁定                99年度聲字第35號
聲明異議人
即  受刑人  甲○○
上列聲明人即受刑人因公共危險案件，對臺灣花蓮地方法院檢察
署檢察官99年度執更字第23號之執行命令，聲明異議，本院裁定
如下：
    主  文
臺灣花蓮地方法院檢察署檢察官九十九年度執更字第二三號不准
受刑人甲○○易科罰金之執行指揮處分撤銷，發回臺灣花蓮地方
法院檢察署。
    理  由
一、聲明異議意旨略以：聲明異議人即受刑人甲○○因公共危險
    案件，經鈞院定應執行有期徒刑10月，如易科罰金，以新臺
    幣（下同）1千元折算1日，惟檢察官竟不准許易科罰金而入
    監執行，然異議人為公司負責人，公司運作無法順利進行，
    爰依刑事訴訟法第484條之規定提出異議等語。
二、按「受刑人或其法定代理人或配偶以檢察官執行之指揮為不
    當者，得向諭知該裁判之法院聲明異議」、「法院應就異議
    之聲明裁定之」，刑事訴訟法第484條、第486條分別定有明
    文。查該條所稱「諭知該裁判之法院」，乃指對被告之有罪
    判決，於主文內實際宣示其主刑、從刑之裁判而言。故依上
    揭法條之規定，本件聲明異議人之聲明異議，應由本院裁定
    ，合先敘明。
三、又「犯最重本刑為5年以下有期徒刑以下之刑之罪，而受6月
    以下有期徒刑或拘役之宣告者，得以1000元、2000元或3000
    元折算 1日，易科罰金。但易科罰金，難收矯正之效或難以
    維持法秩序者，不在此限」，98年12月30日修正之刑法第41
    條第 1項定有明文。而得以易科罰金之案件，法院所諭知者
    ，僅罰金折算之標準而已，至准否易科，應依受刑人客觀上
    所存在之具體事由，衡酌是否足以影響刑罰之執行，有無因
    准予易科罰金而致無從收其矯正之效及難以維持法秩序等因
    素，此為檢察官指揮執行之職權，觀之刑事訴訟法第 457條
    第 1項前段之規定自明，是執行檢察官倘認並無執行困難之
    情事，固可不准為易科；縱認有確因不執行所宣告之刑，難
    收矯正之效，或難以維持法秩序者，仍得不准為易科罰金。
    另所謂「難收矯正之效」及「難以維持法秩序」等，均屬不
    確定法律概念，此乃係立法者賦予執行者能依具體個案，考
    量犯罪特性與情節及受刑人個人之特殊事由，據以審酌應否
    准予易科罰金，非謂僅因犯罪情節輕微，而應一概予以准許
    ，或犯罪情節重大，即可一概不予准許。是檢察官在判斷是
    否必須入監服刑或易科罰金時，應就受刑人的犯罪情節、犯
    後態度、前科紀錄、保護法益、判決時承辦檢察官及法官之
    認定及判斷等因素作綜合考量，依比例原則詳加審酌，以判
    斷受刑人是否必須入監服刑才能矯正其反社會性格及維持法
    律秩序，以符合易科罰金之救濟短期自由刑流弊之意旨。
四、經查，本件受刑人甲○○因公共危險等案件，經本院以98年
    度交易字第44號、98年度花交簡字第 375號判決分別判處有
    期徒刑5月、6月確定，復經本院以98年度聲字第 809號裁定
    其應執行有期徒刑10月，如易科罰金以1千元折算1日確定在
    案。嗣受刑人於99年 1月14日到案執行，於檢察官訊問時即
    向檢察官聲請准予易科罰金，並請求分 8期繳納罰金，檢察
    官並當庭諭知准予易科罰金，且受刑人業已當庭知悉其所科
    以之刑准予易科罰金等情，有臺灣花蓮地方法院檢察署99年
    度執更字第23號99年 1月14日訊問筆錄、臺灣花蓮地方法院
    檢察署刑事執行案件分期繳納罰金進行表、繳納罰金通知單
    等附於前開案卷可稽，並經本院調取臺灣花蓮地方法院檢察
    署99年度執更字第23號執行卷宗審核無誤，可見檢察官已當
    庭諭知准予受刑人易科罰金。嗣檢察官以受刑人甲○○因屢
    犯公共危險罪，如不入監服刑，難收矯正之效及難以維持法
    秩序等事由，不准易科罰金，受刑人因而於99年 1月14日入
    監執行。然受刑人屢犯公共危險罪，係在檢察官訊問時已存
    在之事實，檢察官訊問時亦應知悉受刑人有多次公共危險之
    前案紀錄，何以當時准予易科罰金並同意分期繳納罰金？隨
    即卻以前開理由不准易科罰金，其理由即難令人信服，況檢
    察官並未再敘明受刑人是否另有其他不得准予易科罰金之事
    由，即原已存在之事由不准受刑人易科罰金，而撤銷其原有
    准予易科罰金之處分，自係侵害受刑人之信賴利益及違反正
    當法律程序，尚非允當。又本院認刑法第41條第 1項但書並
    無數次犯公共危險案件，即不得易科罰金之規定，足見數次
    犯公共危險案件，並非否決易科罰金聲請之唯一裁量依據，
    且原檢察官並未具體說明聲明異議人有何「如不入監服刑，
    難收矯正之效及難以維持法秩序」之具體事由，僅以聲明異
    議人係屢犯公共危險罪，即認有「非入監服刑難以收矯正之
    效」情事，容有恣意之嫌，自難令人折服。
五、綜上所述，原指揮執行之檢察官前後不一之「准予」及「不
    准」易科罰金之處分，有違正當法律程序之原則，且未具體
    說明受刑人有何「非入監服刑難以收矯正之效」情事，其處
    分自難予以維持，應予撤銷，聲明異議人指摘原處分不當，
    求為撤銷原不准易科罰金之執行指揮處分，即有理由。應由
    本院撤銷原命令，發回原命令之機關，另為適法之處置。
據上論斷，爰依刑事訴訟法第486條裁定如主文。
中    華    民    國    99    年    1     月    21    日
                  刑事第三庭    法  官  許乃文
上列正本證明與原本無異。
如對本裁定不服，應於送達後 5日內，向本院提出抗告狀（應抄
附繕本）。
中    華    民    國    99    年    1     月    22    日
                                書記官

司法院資訊處製作；財團法人民間司法改革基金會備份。
